臺灣臺中地方法院民事判決　　　　　　　96年度重訴字第91號
原　　　告　丙○○
訴訟代理人　陳盈壽律師
複代理人　　張欽昌律師
　　　　　　甲○○
被　　　告　彰化縣永靖鄉農會
法定代理人　丁○○
訴訟代理人　張奕群律師
複　代理人　乙○○
上列當事人間請求確認抵押債權不存在等事件，業經本院於民國
96年12月5日言詞辯論終結，茲判決如下：
    主      文
原告之訴駁回。
訴訟費用由原告負擔。
    事實及理由
一、原告主張：(一)訴外人張玉春於民國（下同）84年10月7日，
    將其所有坐落彰化縣永靖鄉○○段680地號（重測前地號為
    彰化縣永靖鄉○○段133-2地號）、地目田、面積1293.84
    平方公尺土地（下稱系爭土地），設定本金最高限額新台幣
    （下同）660萬元之抵押權予被告（以下簡稱系爭最高限額
    抵押權），擔保張玉春對被告債務之清償，嗣原告於86 年6
    月間，以1200萬元向張玉春購買系爭土地，並分別以支票支
    付買賣價金，而最後一期之款項500萬元，原告依約於86年6
    月17日，以電匯方式匯款至張玉春設於被告農會之帳戶內，
    用以清償前開借款，基於抵押權從屬性之法理，上開抵押權
    應已消滅，被告自應將該抵押權塗銷，惟被告卻向本院聲請
    裁定拍賣抵押物即系爭土地，並聲請強制執行，故原告爰依
    抵押權從屬性之法理，及民法第767條規定，請求判如訴之
    聲明第1、3項所示，依強制執行法第14條第2項之規定，請
    求判如訴之聲明第2項所示。(二)就被告所為抗辯之陳述：1.
    被告96年10月17日答辯狀後附證物3，以訴外人陳顯嘉為借
    款人，張玉春、張長庚為連帶保證人，借款金額1,000萬元
    之借據影本，其簽署日期為「86年6月17日」，惟後附張玉
    春名義之授信約定書簽署日期為「80年7月26日」，此應係
    訴外人陳顯嘉於80年間借款時所簽署，而在86年6月17日，
    陳顯嘉向被告新辦貸款以償還舊債時，該授信約定書即應失
    效，故被告依據該授信約定書，主張系爭最高限額抵押權所
    擔保者，尚包括陳顯嘉借貸之1,000萬元保證債務，自有不
    當；再者，被告提出上開借據及授信約定書上張玉春之簽名
    筆跡與同狀證物4所附張玉春簽署授信約定書，其簽名字跡
    並不相同，是原告否認上述證物3之文件為張玉春所親簽及
    其上之印文為張玉春所親蓋，既然簽名及用印均非張玉春所
    為，上開文件自無拘束張玉春之效力，被告據此主張系爭土
    地應擔保該保證債務，自屬無理。另外，被告所提出之該授
    信約定書第1條，係被告預先印製，要求債務人簽署，核其
    性質，即係被告為與不特定之借款人或連帶保證人成立借貸
    契約之用，而單方擬定之契約條款，自屬定型化契約條款，
    且加重他方當事人責任，及於他方當事人有重大不利益，顯
    失公平，該部分約定無效：且依一般社會通念判斷，該授信
    約定書第一條約定顯失公平，即屬無效，自無拘束當事人之
    效力。2.原告已於96年7月26日對張玉春、陳顯嘉提出刑事
    詐欺告訴（繫屬台灣彰化地方法院檢察署案號：96年度他字
    第1433 號），該二人於偵查程序中均陳稱未以系爭土地貸
    款，故原告否認系爭最高限額抵押權之存在。3.被告先辯稱
    債務人張玉春只有一筆借款550萬元，並已於86年8月7日清
    償完畢，嗣卻又主張債務人張玉春於86年6月17日曾向其借
    款800萬元，故被告所辯顯相互矛盾，且有諸多可議之處等
    語。並聲明：求為判決(一)確認被告就坐落彰化縣永靖鄉○○
    段680地號土地之抵押債權不存在。(二)本院96年度執字第158
    05號強制執行事件執行程序應予撤銷。(三)以上開土地所有權
    為標的，於84年10月7日以彰化縣員林地政事務所收件字號
    員字第014788號登記之本金最高限額660萬元之抵押權，應
    予塗銷。(四)訴訟費用由被告負擔。
二、被告則以：(一)訴外人張玉春於84年10月以系爭土地設定本金
    最高限額660萬元抵押權予被告，並和訴外人陳顯嘉共同向
    被告借款550萬元，該筆借款雖至86年8月7日清償完畢，惟
    張玉春設定系爭最高限額抵押時立有授信約定書，約定前開
    抵押權擔保的包括張玉春對被告之借款、保證等債務，該抵
    押權設定契約書載稱：「擔保債權包括現在過去及將來發生
    之債權」、「依照債務人對權利人所訂立之約定書之規定辦
    理」等語，而訴外人張玉春尚積欠被告二筆債務未清償完畢
    ，其一，為借款800萬元：依鈞院調閱之90年度促字第8150
    號支付命令卷、93年度執字第1600號強制執行卷宗顯示，訴
    外人張玉春尚於86年6月17日擔任借款人，以訴外人陳顯嘉
    、陳顯堂為連帶保證人，向被告借款800萬元，經上開強制
    執行後，尚有800萬元及利息、違約金並未清償，未受償部
    分已發債權憑證；其二，為保證債務1,000萬元：訴外人陳
    顯嘉分別於80年4月、80年6月、83年4月間，提出其所有之
    埔心鄉○○○段1164號土地，先後設定本金最高限額抵押權
    360萬元、720萬元及120萬元，總計向被告借款1,000萬元。
    嗣最後一次換單，是在86年6月17日，由陳顯嘉為借款人，
    張玉春、張長庚為連帶保證人，借貸金額為1,000萬元，至
    96年8月21日止，本筆借款尚未清償，尚積欠被告本金1,000
    萬元、利息9,217,369元、違約金1,797,850元。訴外人張玉
    春尚積欠被告上開債務，則系爭土地最高限額抵押權所擔保
    之債權顯未清償，自不得請求塗銷本件抵押權設定。(二)依系
    爭土地登記謄本記載所示，系爭土地在86年8月4日以買賣之
    原因移轉登記完竣，而其原因發生日期為86年7月17 日，故
    原告所指最後一期買賣價金500萬元係在86年6月17日支付，
    即有疑義；又原告係匯款至張玉春之帳戶，匯入後已經成為
    張玉春之財產，張玉春可以自由運用，如張玉春與原告間約
    定該款項有特定之用途，亦屬渠等間之契約約定，與被告無
    關，原告自不能以其匯入債務人張玉春帳戶內之事實，即據
    而主張張玉春已將該款項清償其積欠被告之債務，因此原告
    主張系爭債務已經清償完畢，顯然無據，其主張應不可採信
    。(三)再依社會一般經驗法則，買賣土地時，雙方均會閱覽土
    地登記簿謄本，以了解土地情形—面積、編定、所有權歸屬
    、抵押權或其他物權設定之情形…。因此如有抵押權或其他
    物權設定，買方亦一定會要求出賣人塗銷該設定，或由買受
    人承受（而後由買賣價款中扣除該物權之負擔數額）。本件
    在契約成立時，即86年7月17日，或送件登記、完畢時（86
    年8 月4日），原告均明知系爭土地有系爭抵押權之存在，
    當時原告即可明白張玉春並未清償債務。換言之，原告在明
    知系爭土地有債務及抵押權設定之情形下，仍予以買受，又
    何能起訴主張已清償債務而請求確認抵押債權不存在並請求
    塗銷抵押權登記等等。(四)被告在鈞院96年執字第15805號執
    行事件提出債權憑證800萬元（即上開(一)所述之借款債務）
    及鈞院94年度拍字第457號民事裁定等資料，其真意係指債
    務人張玉春提供系爭土地作為擔保向被告借款550萬元，並
    立有約定書，依該授信約定書及抵押權設定契約書所載，系
    爭土地所擔保之債務，應包括上開(一)所述之借款800萬元及
    保證債務1,000萬元，因抵押權之追及效力，因此對系爭土
    地聲請強制執行等語置辯。並聲明：(一)原告之訴駁回。(二)訴
    訟費用由原告負擔。
三、得心證之理由：
  (一)原告主張訴外人張玉春前於84年10月7日以系爭土地為被告
    設定本金最高限額抵押權660萬元，並與訴外人陳顯嘉共同
    向被告借款550萬元，該筆借款已經於86年8月7日清償完畢
    乙節，為兩造一致是認在卷（但被告否認係由原告匯款清償
    ），並有系爭土地之登記謄本在卷可憑，固堪信為真實，惟
    被告辯稱：債務人張玉春提供系爭土地以設定系爭最高限額
    抵押所擔保之債務尚有借款債務800萬元及保證債務1,000
    萬元（按均指本金部分）未完全清償，故不得塗銷抵押權登
    記等語，是本件兩造主要之爭點厥為債務人張玉春所設定之
    系爭最高限額抵押所擔保之債務是否已完全清償？
  (二)按不動產所有人設定抵押權後，得將不動產讓與他人。但其
    抵押權不因此而受影響。民法第867條定有明文。復按最高
    限額之抵押契約，指所有人提供抵押物，與債權人訂立在一
    定金額之限度內，擔保過去（過去所負現在尚未清償）、現
    在已發生及將來可能之債權之抵押權設定契約。故抵押權之
    設定，雖以有抵押債權存在為必要，惟該抵押債權並非必須
    與抵押權設定登記同時發生，亦即以嗣後所為之抵押權設定
    登記，用以擔保以前已發生之債權，亦無不可，至於抵押權
    所擔保之債權其種類及範圍，屬抵押權之內容，依法應經登
    記，始生物權效力，自不待言，又實務上因最高限額抵押權
    之特殊性，地政登記實務上就擔保債權範圍之約定未予登記
    ，惟均以最高限額抵押權設定契約書視為登記簿之附件，故
    在契約書上記載該抵押權所擔保之債權，自為抵押權效力所
    及。
  1.查：訴外人張玉春於84年10月7日提供系爭土地為被告設定
    系爭最高限額660萬元抵押權，旋與訴外人陳顯嘉共同向被
    告借款550萬元，雙方於「土地（建築改良物）抵押權設定
    契約書」約定權利存續期間自84年10月3日起至114年10 月2
    日止共30年，並在「聲請登記以外之特定事項」欄第2.項約
    定「擔保債權包括現在過去及將來發生之債權」及第4.項約
    定「依照債務人對權利人所訂定之約定書之規定事項辦理」
    ，訴外人張玉春因而另立有「授信約定書」，其第1條約定
    （立約定書人與彰化縣永靖鄉農會【包括本會及所屬各分支
    機構，以下簡稱貴會】約定，立約人對貴會之一切受（授）
    信往來，願遵守左列各條款：）本約定書所稱一切債務，係
    指立約人對貴會所負之票據、借款、墊款、保證等債務及其
    他債務，並包括其利息、遲延利息、違約金、損害賠償及其
    他有關費用，第11條約定「立約人所保證之債務，如主債務
    人未依約履行，立約人當即負責，立即如數付清並…。」等
    情，業據被告提出上開書據及系爭土地之登記謄本、他項權
    利證明書（均影本）附卷足稽，該筆書據形式上之真正並為
    原告所不爭執，堪可憑採。是依訴外人張玉春與被告上開約
    定內容，訴外人張玉春提供系爭土地設定系爭最高限額抵押
    予被告，該抵押權擔保效力所及之債務，就時間點上觀之，
    包括過去現在及將來發生之債權，就債權發生之原因而言，
    尚包括票據、借款、墊款、保證等債務及其他債務，不僅限
    於其與訴外人陳顯嘉在84年10月9日向被告借款之債務550萬
    元，自無從以前開550萬元之借款已經清償，即謂訴外人張
    玉春所設定之系爭最高限額抵押所擔保之債務已完全清償，
    仍須視是否仍有其他擔保債務未清償。
  2.被告辯稱：訴外人張玉春提供系爭土地以設定系爭最高限額
    抵押所擔保之債務尚有（連帶）保證債務1,000萬元及借款
    債務800萬元（上開金額均為本金金額）迄未清償等語，業
    據提出坐落彰化縣埔心鄉○○○段1164地號土地之登記謄本
    、被告農會之擔保放款借據（借款人陳顯嘉，連帶保證人張
    玉春、張長庚，借款金額1,000萬元，借款期間86年6月17日
    至88年6月17日）及陳顯嘉、張玉春、張長庚三人簽署之授
    信約定書（均影本）各一件為證，互核相符；且訴外人張玉
    春尚於86年6月17日擔任借款人，以訴外人陳顯嘉、陳顯堂
    為連帶保證人向被告借款800萬元，借款期間至88年6 月17
    日屆滿，因屆期未清償，被告檢證向本院聲請並獲准核發支
    付命令確定（90年度促字第8150號），被告前於93年2 月6
    日據以聲請對上開三名債務人強制執行（93年度執字第1600
    號），經強制執行後，尚有800萬元本金及利息（不足56,55
    8元）、違約金並未清償，未受償部分並經本院核發債權憑
    證，被告再於96年間依該債權憑證聲請本院強制執行，分案
    96年度執字第15805號強制執行事件受理等情，並經本院依
    被告聲請調閱前開支付命令事件及強制執行卷宗查明屬實。
    茲上開兩筆債務，訴外人張玉春或為（連帶）保證債務人，
    或為借款人，均有連帶清償責任，並為系爭最高限額抵押權
    擔保效力所及，揆諸前述1.之說明，原告請求確認系爭最高
    限額抵押權不存在及請求被告塗銷該抵押權之登記，自無理
    由。
  3.原告雖主張訴外人陳顯嘉在86年6月17日向被告新辦貸款1,
    000萬元以償還舊債時，（連帶保證人）張玉春前於80年7月
    26日簽署之授信約定書即應失效，被告不得再援引該授信約
    定書，主張系爭最高限額抵押權所擔保者，尚包括該筆陳顯
    嘉所借貸之1, 000萬元保證債務云云，惟依被告提出上開擔
    保放款借據（即被告96年10月17日答辯狀證物3）特約條款
    約定「借款人及連帶保證人均願切實遵守另向貴會（即被
    告）訂立之約定書所列各條款，並將該約定書作為本借據之
    一部分」等語明確，原告主張被告不得再援引該授信約定書
    云云，與上開當事人間之約定有悖，自不足採。原告又謂：
    被告提出上開證物3即訴外人陳顯嘉在86年6月17 日所立擔
    保放款借據及授信約定書，有關訴外人張玉春之簽名筆跡與
    同狀證物4所附張玉春簽署授信約定書，其簽名字跡並不相
    同云云，未舉證以實其說，其據而否認上述證物3之文件為
    張玉春所親簽及其上之印文為張玉春所親蓋，要不足採。
  4.原告另主張被告所提出之該授信約定書第1條，係被告預先
    印製，要求債務人簽署，核其性質，即係被告為與不特定之
    借款人或連帶保證人成立借貸契約之用，而單方擬定之契約
    條款，自屬定型化契約條款，且加重他方當事人責任，及於
    他方當事人有重大不利益，顯失公平，該部分約定無效：且
    依一般社會通念判斷，該授信約定書第一條約定顯失公平，
    即屬無效，自無拘束當事人之效力云云，惟原告既非該授信
    約定書之當事人，其就被告與第三人間之法律關係擅作主張
    ，要與民法第247條之1之規範要旨不符，其主張亦非可信。
  5.原告又主張被告先辯稱債務人張玉春只有一筆借款550萬元
    ，並已於86年8月7日清償完畢，嗣卻又主張債務人張玉春於
    86 年6月17日曾向其借款800萬元，故被告所辯顯相互矛盾
    云云，惟依被告96年10月17日答辯狀已敘明訴外人張玉春提
    供系爭土地設定系爭最高限額抵押，進而借貸550萬元，嗣
    雖已於86年8月7日清償完畢，但抵押權擔保效力所及之債務
    並未完全清償，並聲請本院調閱90年度促字第8150號支付命
    令事件卷及93年度執字第1600號強制執行事件卷宗後，查明
    陳報債務人張玉春於86年6月17日曾向其借款800萬元等語，
    並無不合，原告此部分主張顯屬誤會。
  6.綜上，原告主張本於抵押權之從屬性及依民法第767條之規
    定，請求確認被告就系爭土地之抵押債權不存在，及以系爭
    土地所有權為標的，於84年10月7日以彰化縣員林地政事務
    所收件字號員字第014788號登記之本金最高限額660萬元之
    抵押權登記，應予塗銷云云，及依強制執行法第14條第2項
    規定，請求判決本院96年度執字第15805號強制執行事件執
    行程序應予撤銷，均無理由，應予駁回。
  (四)原告聲請傳喚陳顯嘉、張玉春及被告農會承辦系爭土地所擔
    保之550萬元借款案之承辦人，以證明陳顯嘉、張玉春向被
    告借貸經過及借貸款項之多寡；另聲請命被告提供債務人陳
    顯嘉、張玉春自始向被告借款之所有歷史資料全部（至少包
    括聲請書、借據、本票、放款資料、清償明細、授信約定書
    、抵押權設定契約書等），蓋被告96年10月17日答辯狀證物
    一明確陳述債務人張玉春只有一筆借款550萬元，並已於86
    年8 月7日清償完畢，嗣於96年11月15日答辯(四)狀卻又冒出
    債務人張玉春於86年6月17日亦曾向被告借款800萬元，被告
    所述顯相矛盾，為釐清債務人陳顯嘉、張玉春實際借款狀況
    ，請命被告提出上開資料云云，經核均無必要，併此敘明。
五、負擔訴訟費用之依據：民事訴訟法第78條。
中      華      民      國  96  年    12   月   19     日
                        民事第一庭  法  官  簡燕子
正本係照原本作成。
如對本判決上訴，須於判決送達後20日內向本院提出上訴狀。
中      華      民      國  96  年    12   月   19     日
                                    書記官  林嘉賢
